臺灣屏東地方法院刑事判決　　　　　　　99年度易字第1145號
公　訴　人　臺灣屏東地方法院檢察署檢察官
被　　　告　楊義雄
選任辯護人　周春米律師
　　　　　　任明穎律師
上列被告因毀損債權案件，經檢察官提起公訴（98年度調偵字第
239 號），本院判決如下：
    主  文
楊義雄無罪。
    理  由
一、公訴意旨略以：被告楊義雄因積欠高董雪花借款新台幣（下
    同）169 萬元，高董雪花遂向本院聲請核發支付命令，經本
    院於民國95年8 月18日核發95年度促字第21612 號支付命令
    ，因被告楊義雄未聲明異議而於同年9 月22日確定。詎被告
    楊義雄竟於將受強制執行之際，意圖損害高董雪花之債權，
    而於95年12月7 日委由不知情之代書陳文彬將其所有坐落屏
    東縣車城鄉○○○段0000-0000 地號土地上（起訴書記載為
    0000-0000 地號）、門牌號碼為屏東縣車城鄉○○村○○路
    2 號未辦理保存登記之建物（下稱系爭建物），向屏東縣稅
    捐稽徵處恆春分處辦理房屋稅籍變更登記予其妻楊潘秀恒，
    足生損害於高董雪花之債權。因認被告涉有刑法第356 條之
    損害債權罪嫌。
二、按犯罪事實應依證據認定之，無證據不得認定犯罪事實，刑
    事訴訟法第154 條第2 項定有明文。復按認定不利於被告之
    事實，須依積極證據，苟積極證據不足為不利於被告事實之
    認定時，即應為有利於被告之認定，更不必有何有利之證據
    ，最高法院30年上字第816 號判例意旨可資參照。又按刑法
    第356 條之毀損債權罪，以債務人於將受強制執行之際，意
    圖損害債權人之債權，而毀壞、處分或隱匿其財產，為構成
    要件，是主觀上如無損害債權人債權之意圖，即難以該罪相
    繩。
三、本件公訴人認被告涉有刑法第356 條之損害債權罪嫌，無非
    以：(一)門牌號碼屏東縣車城鄉○○路251 之36號房屋之稅籍
    資料；(二)門牌號碼屏東縣車城鄉○○路23號房屋之稅籍資料
    (三)告訴人之指述；(四)屏東縣稅捐稽徵處函；(五)契稅申報書；
    (六)房屋納稅義務人變更異動申報書等證據資料，為其主要論
    斷之依據。
四、訊據被告固不否認確實有將系爭建物之稅籍移轉登記給案外
    人即其太太楊潘秀恒之事實，惟堅詞否認有何損害債權之犯
    行，辯稱：系爭建物連同該建物所坐落之土地，以及其他4
    筆土地，被告早於95年2 月23日贈與楊潘秀恒。惟因系爭建
    物未辦理保存登記，故無法為所有權移轉登記，且因當時辦
    理之代書陳新連表示系爭建物無所有權狀，辦理納稅義務人
    變更與所有權沒有關係，而未幫被告一併辦理稅籍變更登記
    ，但此不影響上開贈與之效力，被告移轉系爭建物之時間係
    在告訴人高董雪花95年9 月22日取得執行名義之前，與刑法
    356 條之構成要件不符。又系爭建物已超過10年無人居住，
    於95、96年時房屋價值亦僅有38,800元，且高董雪花取得執
    行名義時，被告名下尚有2 筆土地（屏東縣車城鄉○○○段
    32 4之2 、324 之3 地號），若被告真有損害債權之意圖，
    亦不會僅移轉如此不具價值之系爭建物，而不一併移轉上開
    土地，益徵被告確無詐害之意圖等語。
五、經查：
  (一)系爭建物係坐落在屏東縣車城鄉○○○段0000-0000 地號土
    地上，且為未保存登記之建物，納稅義務人原為被告，於95
    年12月7 日，申請變更為其妻即案外人楊潘秀恒，嗣於96年
    1 月18日及同年月30日，系爭建物及所坐落之上開土地，因
    買賣之原因再分別變更納稅義務人及辦理所有權登記予案外
    人曾孟雪等事實，除為被告所是認外，並經證人曾孟雪於偵
    查及本院審理時證述明確（見98年度調偵字第239 號偵查卷
    第32頁、本院卷第205 頁背面），復有系爭建物之土地建築
    改良物買賣所有權移轉契約書、96年契稅繳款書（見96年度
    他字第997 號偵查卷第45頁）、契稅申報書、土地建築改良
    物贈與所有權契約書、房屋納稅義務人使用情形變更及新改
    建異動申報書、95年契稅繳款書（見96年度偵續字第68號偵
    查卷第11、12、15、16頁）、土地登記公務用謄本、異動索
    引、土地登記申請書（見本院卷169 至171 頁、196 至199
    頁）等件附卷可稽；而告訴人高董雪花於95年間曾向本院聲
    請對被告核發支付命令，本院遂於95年8 月18日核發債權金
    額為169 萬元、案號為95年度促字第21612 號之支付命令，
    且該支付命令並於95年9 月22日確定之事實，除亦為被告所
    不爭執外，並有上開支付命令、確定證明書等件在卷可佐（
    見96年度他字第997 號偵查卷第4 、5 頁）；是上揭事實，
    均足堪認定。
  (二)惟厥應進一步審究者，即被告於95年12月7 日，將系爭建物
    之納稅義務人申請變更為其妻即案外人楊潘秀恒，是否即為
    損害債權之行為。經查：
  1.房屋稅納稅名義人僅能代表該系爭建物之房屋稅名義上由該
    人繳納，但該系爭建物是否為該人所有，衡情尚難據此逕加
    認定，故系爭建物縱於95年12月7 日始變更納稅義務人為被
    告之妻楊潘秀恒，但並非表示系爭建物於當時始為被告之妻
    楊潘秀恒所有，其理至明。然系爭建物所坐落之屏東縣車城
    鄉○○○段0000-0000 地號土地，於告訴人取得前開確定執
    行名義前之95年2 月23日，被告已連同該筆土地及其他4 筆
    土地一同贈與其妻楊潘秀恒之情，業經證人即當時處理之代
    書陳新連於偵查及本院審理時證述明確（見96年度偵續字第
    68號偵查卷第27頁、本院卷第52頁），並有該筆土地之異動
    索引、土地登記申請書等件附卷可稽（見本院卷第170 、18
    0 至189 頁）。而系爭建物於95、96年之價值，依前開契約
    申報書、土地建築改良物贈與所有權契約書、95年、96契稅
    繳款書之記載，僅為38,800元，復參酌證人即其後向被告之
    妻楊潘秀恒購買系爭建物及所坐落上開土地之曾孟雪於偵查
    及本院審理時證稱：我主要是買地，上面的房子很爛，無法
    住人，要住的話還要花4 、50萬整修；房子會漏水，若要住
    人，一定要拆掉重建等語（見98年度調偵字第239 號偵查卷
    第32頁、本院卷第206 頁），堪認系爭建物若未予拆除重建
    ，自屬利用價值不高之建物。則如上述，被告既早於95 年2
    月23日，將系爭建物所坐落之土地連同其他4 筆土地一併贈
    與其妻楊潘秀恒，則就此利用價值不高之系爭建物，是否有
    不一同贈與而單獨保留為其所有之必要，確非無疑。從而，
    被告辯稱：被告早於95年2 月23日將系爭建物贈與楊潘秀恒
    等語，應非毫無所據。
  2.再者，系爭建物及所坐落之上開土地，其後確已分別於上揭
    日期出賣予曾孟雪，並分別變更納稅義務人及辦理所有權移
    轉登記之情，業如前述。而「土地所有權人出售其自用住宅
    用地者，都市土地面積未超過三公畝部分或非都市土地面積
    未超過七公畝部分，其土地增值稅統就該部分之土地漲價總
    數額按百分之十徵收之；超過三公畝或七公畝者，其超過部
    分之土地漲價總數額依前條規定之稅率徵收之」，98年12月
    30日修正前土地稅法第34條定有明文，復參酌證人即辦理出
    賣系爭建物及所坐落之土地予曾孟雪之代書陳文彬於偵查中
    證稱：因要要賣文明路2 號（即系爭建物）鐵皮屋的坐落基
    地，想要適用自用住宅優惠稅率土地增值稅，才要去辦的等
    語（見96年度偵續字第68號偵查卷第20頁），則系爭建物於
    95年12月7 日辦理納稅義務人之變更登記，確有可能係因所
    坐落之土地欲出賣曾孟雪，而欲適用自用住宅優惠稅率始於
    當時才為此變更登記，故尚難僅因系爭建物於斯時始變更納
    稅義務人為被告之妻楊潘秀恒，即逕認系爭建物於95年12月
    7 日始由被告贈與其妻，其理自明。
  3.況且，系爭建物之價值並不高，且系爭建物於告訴人取得前
    開執行名義前，該建物所坐落之土地已經被告贈與其妻，均
    業如前述，則縱系爭建物於95年12月7 日前仍為被告所有，
    但系爭建物若未併同所坐落之土地一同出賣或拍賣，衡諸常
    情，應係無法賣出或拍定，蓋就不動產之買賣實務經驗，應
    無人會加以買受或應買利用價值並不高，且所坐落之土地並
    非出賣人所有之建物，而此可參告訴人高董雪花原持本院上
    開確定之執行名義，對被告所有之財產即包含系爭建物聲請
    強制執行，但於其後之95年12月4 日，告訴人即聲請撤回對
    系爭建物之查封，有本院95年度執字第20270 號強制執行卷
    宗所附執行（勘測）筆錄可參（見該執行卷宗第56頁）。由
    此可見，依系爭建物現存之價值及利用情況，應無可能經由
    強制執行程序加以拍定出賣，則被告自無理由為了逃避告訴
    人對該價值不高，且無法拍定之系爭建物強制執行，而故將
    系爭建物贈與其妻之必要。是被告於主觀上是否有損害債告
    訴人債權之意圖，亦屬有疑。
  4.至公訴意旨固另以門牌號碼屏東縣車城鄉○○路251 之36號
    及23號房屋之稅籍變更時點而認被告確有涉犯所指之損害債
    權犯行。惟所有權者，指於法令限制之範圍內，對物為全面
    支配的權利，即所有人對標的物得為占有、自由使用、收益
    、處分，並排除他人之干涉，故被告何時要將其所有之不動
    產處分，實屬被告之自由，尚難僅以前開其他房屋變更房屋
    稅籍之時點，進而推認本件系爭房屋之變更房屋稅籍係屬損
    害告訴人債權之行為，故公訴意旨此部分所指，尚有誤會。
六、綜上所述，被告究否確有前揭損害債權犯行，尚無足夠之證
    據予以證明，本院認為仍存有合理之懷疑，猶未到達確信其
    為真實之程度，自不能遽認被告確有此被訴之犯行。此外，
    檢察官復未提出其他積極證據，資以證明被告確有其所指之
    犯行，揆諸首揭法律規定與說明，既無足夠證據確信公訴意
    旨之指述為真實，不能證明被告犯罪，本院自應為被告無罪
    判決之諭知。
據上論斷，依刑事訴訟法第301 條第1 項，判決如主文。
本案經檢察官鍾佩真到庭執行職務。
中    華    民    國    100     年    3   月    31    日
                    刑事第一庭  法  官  楊宗翰
以上正本證明與原本無異。
如不服本判決，應於判決送達後10日內，向本院提出上訴狀。
中    華    民    國    100     年    3   月    31    日
                                書記官  鍾小屏